臺灣高等法院高雄分院民事判決
111年度上易字第72號
上  訴  人  李榮和  
訴訟代理人  劉嘉裕律師
被 上訴 人  蔡寶鳳  

訴訟代理人  蔡晉祐律師
            蔡祥銘律師
上列當事人間請求侵權行為損害賠償事件，上訴人對於中華民國
110年12月10日臺灣高雄地方法院110年度訴字第763號第一審判
決提起上訴，本院於民國111年5月4日言詞辯論終結，判決如下
：
    主  文
上訴駁回。
第二審訴訟費用由上訴人負擔。
    事實及理由
一、上訴人主張：兩造為鄰居關係，住家緊鄰，被上訴人竟於其
    住家0樓頂女兒牆裝設監視器（下稱系爭監視器），以全天2
    4小時不間斷方式拍攝上訴人住家2樓陽台，長期監視上訴人
    於陽台之日常活動，並將上訴人監視器畫面之日常活動錄影
    留存，已侵害上訴人隱私權，被上訴人應賠償上訴人非財產
    上損害新臺幣（下同）2萬元。又被上訴人前對本件上訴人
    及訴外人王月里、郭振昌提起另件原審法院109年度雄簡字
    第2249號損害賠償事件（下稱另案訴訟），訴訟中以如原判
    決附件所示民事起訴狀及民事準備㈡書狀（下分稱系爭起訴
    狀、系爭準備書狀，合稱系爭書狀）陳述本件上訴人長期言
    語罷凌、騷擾及冷暴力，以及濫用警察職權、擅自調取被上
    訴人小孩資料、於被上訴人小孩就讀小學散播不實謠言、辱
    罵被上訴人亂丟垃圾、檢舉被上訴人偷接有線電視、將未熄
    滅煙蒂丟棄被告所有遮雨棚之不實事實，導致接獲系爭書狀
    之承審法官、書記官、錄事、同案被告王月里、郭振昌、訴
    訟代理人及公開審理時在場旁聽之第三人，均可能誤信上訴
    人有失德行為，已侵害上訴人名譽權，被上訴人應賠償上訴
    人非財產損害8萬元。為此，爰依民法第18條、第184第1項
    前段及第195條規定提起本件訴訟。並聲明：被上訴人應給
    付上訴人10萬元，及自起訴狀繕本送達之翌日起至清償日止
    ，按週年利率5％計算之利息。
二、被上訴人則以：雖有於伊住家0樓裝設系爭監視器，然系爭
    監視器係為監視伊住家0樓屋頂，防免他人亂丟煙蒂、垃圾
    等有害物品，且系爭監視器於更換鏡頭前之拍攝角度僅及於
    上訴人住家陽台邊緣，幾乎看不見陽台內行動，且上訴人住
    家陽台為自屋外即可觀看之開放區域，本不具隱私權合理期
    待，況系爭監視器嗣已更換為僅攝錄至上訴人住家陽台牆面
    之鏡頭，伊裝設系爭監視器並未侵害上訴人隱私權。又系爭
    書狀固為伊於另案訴訟提出，伊亦有於系爭書狀記載上訴人
    長期罷凌、濫用警察職權等內容，然此屬伊訴訟權之行使，
    自無侵害上訴人名譽權之故意或過失等語資為抗辯。並聲明
    ：㈠上訴人之訴駁回；㈡如受不利判決，願供擔保請准宣告假
    執行。
三、原審判決上訴人敗訴，上訴人不服提起上訴，聲明：㈠原判
    決廢棄；㈡被上訴人應給付上訴人10萬元，及自民事上訴狀
    繕本送達之翌日起，至清償日止，按週年利率5％五計算之利
    息。被上訴人則聲明：上訴駁回。
四、不爭執事項：
  ㈠系爭監視器裝設於被上訴人住家0 樓，向下朝向被上訴人住
　　家方向，且經被上訴人於110年11月6日更換鏡頭後，所得拍
　　攝角度已不包含上訴人住家2 樓陽台，僅及於上訴人住家紅
　　磚牆面。
  ㈡上訴人住家0 樓陽台為露天開放式，其上有加裝遮雨棚，四
　　周有約100公分的女兒牆。
  ㈢被上訴人於原審所提出之拍攝影像圖畫面均為真正，且為鏡
　　頭可攝得之全部範圍。另原審卷第25頁之照片，其上藍色原
　　子筆部分為上訴人於原審110 年10月12日開庭時所繪主張遭
　　窺視之部分。
  ㈣被上訴人確實曾於另案訴訟提出原判決所載之系爭起訴狀、
　　系爭準備書狀，內容如同上訴人所主張及原判決附件所示。
五、本件爭點：
　㈠被上訴人裝設系爭監視器，有無侵害上訴人之隱私權？
　㈡被上訴人於另案訴訟提出系爭書狀之行為，有無侵害上訴人
    名譽權？
　㈢上訴人請求被上訴人賠償非財產上損害合計10萬元，有無理
    由？　
六、本院之判斷：
　㈠被上訴人裝設系爭監視器，有無侵害上訴人之隱私權？　
  ⒈按人格權受侵害時，得請求法院除去其侵害；有受侵害之虞
    時，得請求防止之。前項情形，以法律有特別規定者為限，
    得請求損害賠償或慰撫金；因故意或過失，不法侵害他人之
    權利者，負損害賠償責任。故意以背於善良風俗之方法，加
    損害於他人者亦同；不法侵害他人之身體、健康、名譽、自
    由、信用、隱私、貞操，或不法侵害其他人格法益而情節重
    大者，被害人雖非財產上之損害，亦得請求賠償相當之金額
    。民法第18條、第184條第1項、第195條第1項前段分別定有
    明文。是侵權行為之成立，須行為人因故意過失不法侵害他
    人權利，亦即行為人須具備歸責性、違法性，並不法行為與
    損害間有因果關係，始能成立，且主張侵權行為損害賠償請
    求權之人，對於侵權行為之成立要件應負舉證責任。又不法
    性之認定，採法益衡量原則，就被侵害之法益、加害人之權
    利及社會公益，依比例原則而為判斷。
　⒉次按，基於人性尊嚴與個人主體性之維護及人格發展之完整
    ，並為保障個人生活私密領域免於他人侵擾及個人資料之自
    主控制，隱私權固為不可或缺之基本權利，而受憲法第22條
    所保障，惟隱私權之保障仍非絕對，此乃因被害人隱私權之
    保障可能與行為人之自由權產生衝突，故為兼顧人民彼此所
    具有之基本權，自應限於「具合理期待之隱私」受侵犯時，
    始有以民法侵權行為法加以保障、填補損害之必要，倘行為
    人之行止並未侵犯他人可合理期待之隱私，自無庸負損害賠
    償責任。
　⒊經查：
　⑴上訴人主張系爭監視器拍攝上訴人住家0樓陽台部分範圍，固
    提出系爭監視器拍攝影像截圖畫面為證（原審卷第23至25頁
    ）。惟上開截圖畫面為系爭監視器更換鏡頭前之攝錄影像，
    而系爭監視器經被上訴人於110年11月6日更換鏡頭後，所得
    拍攝角度已不包含上訴人住家0樓陽台，僅及於上訴人住家
    紅磚牆面，為兩造所不爭執（見不爭執事項㈠），並有被上
    訴人庭呈更換鏡頭後之拍攝影像光碟附卷可憑（原審卷末證
    物袋），可認系爭監視器於110年11月6日後已未拍攝上訴人
    私人生活領域，於此時點後，難認有何侵害上訴人隱私權之
    情事。
　⑵而110年11月6日更換鏡頭前，系爭監視器雖可拍攝上訴人住
    家0樓陽台邊緣處，惟上訴人住家0 樓陽台為露天開放式，
    僅於其上加裝遮雨棚，自屋外即可見聞陽台上之舉止，且上
    訴人住家係坐落於被上訴人住家及另棟建物中間，3 棟建物
    緊密相連，中間幾無間距，有上訴人住家外觀照片可參（原
    審卷第31頁），是以，不特定多數人均可自屋外見聞上訴人
    於陽台之舉止，且上訴人住家與周遭建物間隔狹小、距離甚
    近，難期待有足夠之空間保持上訴人房屋之絕對隱密性，是
    上訴人指稱系爭監視器攝錄之上訴人住家陽台範圍，實不具
    有不欲人知之合理期待，不屬隱私權之保護範圍，系爭監視
    器就此部分拍攝，難認屬侵害上訴人隱私權。況系爭監視器
    係裝設在被上訴人住家0 樓，監視器鏡頭係向下垂直朝向被
    上訴人住家方向拍攝，故拍攝內容逾3分之2以上均為被上訴
    人住家1樓遮蓋波浪板及屋外馬路，其餘不足3分之1則分別
    為上訴人住家0樓陽台邊緣（左側）及另一緊鄰鄰居家陽台
    之邊緣處（右側），有上開拍攝影像截圖畫面及上訴人提出
    系爭監視器裝設位置可參（原審卷第33頁）。復觀系爭攝影
    機拍攝上訴人住家0樓陽台部分，因上訴人於該處裝設採光
    罩，致拍攝上訴人陽台處活動範圍實際非常狹小，參以一般
    人於陽台上之活動亦少有緊鄰陽台邊緣為之者，可認被上訴
    人裝設系爭監視器拍攝角度係朝向其自身住家及公共馬路，
    並未採取朝向上訴人或其他鄰居住家內部空間等窺探上訴人
    或他人住家內私人活動舉止之拍攝角度，是被上訴人裝設系
    爭監視器非用以拍攝上訴人或他人私生活領域範圍，僅因受
    限於系爭監視器原鏡頭及攝錄範圍，未能完全避免攝錄及於
    上訴人及鄰居住家陽台邊緣，難認被上訴人有侵害上訴人隱
    私權之故意或過失。
　⑶綜上，被上訴人裝設系爭監視器之行為，不論更換鏡頭前後
    ，均難認造成上訴人隱私權受侵害，亦難認被上訴人有何不
    法侵害上訴人隱私之故意或過失，上訴人主張被上訴人架設
    系爭監視器之行為不法侵害其隱私權，應負侵權行為損害賠
    償責任，難認有據。
  ㈡被上訴人於另件訴訟提出系爭書狀之行為，有無侵害上訴人
    名譽權？
  ⒈按名譽為個人在社會上享有一般人對其品德、聲望或信譽等
    所加之評價，屬於個人在社會上所受之價值判斷。民法上名
    譽權之侵害非即與刑法之誹謗罪相同，名譽有無受損害，應
    以社會上對個人評價是否貶損作為判斷之依據。又民法上名
    譽權之侵害，雖與刑法之誹謗罪不盡相同，惟刑法第310條
    第3項「真實不罰」、第311條「合理評論」之規定，乃係為
    調和個人名譽與言論自由發生衝突而設，為維護法律秩序之
    整體性，俾使各種法規範在適法或違法之價值判斷上趨於一
    致，上述個人名譽與言論自由發生衝突之情形，於民事上亦
    然，是上開規定於民事事件即非不得採為審酌之標準。
　⒉又按訴訟權為憲法所保障之權利，而民事訴訟係以辯論主義
    為審理原則，當事人於訴訟程序為裁判基礎事實之主張並聲
    明證據以資證明，由法院斟酌全辯論意旨及調查證據之結果
    ，依自由心證判斷事實之真偽而為判決。是訴訟事件當事人
    於訴訟程序中，故意就與本案爭訟無關之事實，虛構陳述詆
    譭他人之事實，侵害他人之名譽，雖為法之不許，然若當事
    人就訴訟事件之爭點而為攻擊防禦之陳述，非就與爭點毫無
    關聯之情事恁意指摘，應認未逾行使正當訴訟攻防之合理範
    圍者，符合刑法第311條所謂「自衛、自辯或保護合法利益
    」之免責範圍，亦即當事人於訴訟程序進行中，為說明其請
    求及抗辯之事實為正當，就其爭訟相關事實，提出有利其請
    求之主張或抗辯，縱使因此影響他人之名譽，然其與爭訟事
    項相關之主張及抗辯，係當事人在訴訟程序中權利之行使，
    為因自衛、自辯或保護合法利益所發表之善意言論，即有阻
    卻違法之情事，當不構成侵權行為。又訴訟制度之濫用，固
    有成立侵權行為可能，但仍須加害人就利用訴訟制度藉以侵
    害被害人權利或利益有相當認識方足當之。
  ⒊經查：
　⑴本件被上訴人前以載有：「被告三人（按：指本件上訴人，
    以及第三人王月里、郭振昌；以下同）聯合欺壓上訴人，（
    以下略）。四、被告甲○○應依民法第184 條第1 項賠償上訴
    人乙○○750 元：（以下略），被告甲○○於107 年12月31日行
    駛車輛經過時，基於縱使發生亦不違反本意之容忍故意碰撞
    上訴人之花盆3 盆，致花盆受損無法使用，（以下略）。被
    告三人長期之言語罷凌、騷擾及冷暴力等行為，已侵害上訴
    人之健康權」內容之系爭起訴狀，對本件上訴人等提起另件
    訴訟，請求本件上訴人應賠償750 元本息，以及與郭振昌、
    王月里連帶賠償202,180 元本息。復提出載有：「被告甲○○
    於82、84年間，濫用其身為警察之職權，擅自調取上訴人小
    孩之資料，取得孩童之姓名，再於上訴人小孩所就讀之小學
    散播不實謠言等，致上訴人迫不得已，將小孩自光武國小轉
    學至陽明國小；又自民國82年間起至現今，每當遇天災颱風
    ，被告甲○○見家門前有一絲髒亂，不論該垃圾是否係被強風
    吹至其家門口，必定會至上訴人家門前辱罵上訴人亂丟垃圾
    等語，亦不斷向有線電視公司檢舉上訴人偷接有線電視、並
    將未熄滅之菸蒂丟棄於上訴人遮雨棚及住處；此外，被告甲
    ○○尚曾向環保局謊稱上訴人家前堆置許多雜物等等，致環保
    局來稽查上訴人之房屋，（以下略），顯見被告甲○○持續騷
    擾之行為已然造成上訴人心理長期不舒服及恐懼之感。」內
    容之準備書狀，有上訴人提出如原判決附件所示系爭書狀為
    憑，並經本院調閱另件訴訟卷宗核閱屬實。
　⑵被上訴人雖有以系爭書狀為如上內容之言論，然觀其提出系
    爭書狀之背景及所載意旨，係就其另案訴訟分項具體陳述上
    訴人如何以言語罷凌、騷擾及冷暴力，即被上訴人提出系爭
    書狀，均為說明其另案訴訟請求之事實為正當而陳述，且與
    另案訴訟所涉爭點即本件上訴人有無侵害被上訴人財產權、
    健康權相關，並非就與爭點毫無關聯之情事為指摘。縱被上
    訴人於系爭書狀使用「騷擾」、「謊稱」等用語上稍有過激
    ，然此既涉及被上訴人就上訴人所為行止之主觀感受，且客
    觀上亦難認為不雅之辱人言詞，衡以訴訟程序中當事人之對
    抗情境，為求有利於己之裁判，使用措辭較為強硬之用語，
    亦可理解，認屬被上訴人在另件訴訟中訴訟權利之行使，而
    未逾越言論自由之界線範圍，不能以另案訴訟被上訴人所主
    張上訴人對之所為包括騷擾、散播不實謠言、辱罵等事實均
    無法證明，而獲敗訴判決，即逕認其前揭書狀所為訴訟上攻
    擊方法為不法。從而，上訴人主張被告在另件訴訟以系爭起
    訴狀及準備書狀發表內容不法侵害其名譽權，應負侵權行為
    損害賠償責任，尚無理由。
  ㈢上訴人請求被告賠償非財產上損害合計10萬元，有無理由？
    上訴人主張被上訴人以裝設系爭監視器侵害其隱私權，以及
    被上訴人於另件訴訟提出系爭書狀侵害其名譽權，應負侵權
    行為損害賠償責任，均屬無據，業如前述。是以，上訴人依
    據前揭民法第18條、第184 第1 項前段及第195 條規定據此
    請求被告賠償非財產上損害合計10萬元，即屬無據。
七、綜上所述，上訴人依據民法第18條、第184第1項前段及第19
    5條規定，請求被告給付上訴人10萬元，及自起訴狀繕本送
    達之翌日起至清償日止，按週年利率5 ％計算之利息，為無
    理由，應予駁回。從而原審為上訴人敗訴之判決，並無不合
    。上訴論旨指摘原判決不當，求予廢棄改判，為無理由，應
    駁回上訴。又本件事證已明，兩造其餘攻防及證據，經斟酌
    後認為均不足以影響本判決之結果，爰不逐一論述。
八、據上論結，本件上訴為無理由，依民事訴訟法第449條第1項
    、第78條，判決如主文。
中　　華　　民　　國　　111 　年　　5 　　月　　25　　日
                          民事第二庭
                               審判長法  官  黃國川
                                     法  官  何佩陵
                                     法  官  李怡諄
以上正本證明與原本無異。
本件不得上訴。
中　　華　　民　　國　　111 　年　　5 　　月　　25　　日
                                     書記官  梁美姿